臺灣臺南地方法院刑事判決　　　　　　　 99年度訴字第831號
公　訴　人　臺灣臺南地方法院檢察署檢察官
被　　　告　鄭羽捷(即黃文惠).
選任辯護人　彭大勇律師
　　　　　　林士龍律師
被　　　告　鄭丞燿(即黃文賢).
　　　　　　楊啟佑
上　一　人
選任辯護人　張名賢律師
上列被告因偽造文書等案件，經檢察官提起公訴（98年度偵續字
第74號），本院判決如下：
    主  文
鄭羽捷共同犯行使偽造私文書罪，處有期徒刑拾月。偽造華南商
業銀行仁德分行帳號000000000000帳戶活期儲蓄存
款存摺內頁影本伍紙，均沒收。
鄭丞燿、楊啟佑均無罪。
    事  實
一、鄭羽捷與黃聰郎（未經起訴，應由檢察官另行偵查）基於共
    同意圖為自己不法之所有之詐欺取財及偽造文書之犯意聯絡
    ，於民國九十六年八月間，鄭羽捷使用借名登記方式以黃聰
    郎之名義，向不知情之黃復興以新臺幣（下同）三百十萬元
    之代價購買坐落於臺南市○區○○段五十三號土地及其上門
    牌號碼臺南市○區○○○路三七０巷六號十五樓之三之建物
    （下稱系爭房地），並由鄭羽捷出面委託不知情之土地代書
    方寶貴（所涉詐欺及偽造文書罪嫌部分，另經檢察官為不起
    訴處分確定在案），以黃聰郎之名義代為向中國信託商業銀
    行臺南分行（下稱中信臺南分行）申請辦理房屋抵押貸款，
    二人明知黃聰郎當時並無正當職業亦無資力，為求銀行順利
    核准貸款，竟於不詳時間地點偽造黃聰郎之華南商業銀行仁
    德分行（下稱華南銀行）帳號000000000000帳
    戶活期儲蓄存款存摺，於其上虛偽記載弘隆汽車商行從九十
    四年七月五日起至九十六年六月五日為止，分二十四筆，按
    月匯入六至八萬餘元不等之不實匯款紀錄，復將此偽造之華
    南銀行存摺影印後以其影本與黃聰郎之身分證影本等證件提
    出交予方寶貴，方寶貴便於同年八月十日向中信臺南分行送
    交申請貸款文件時，將之一併提供予不知情之中信臺南分行
    承辦人員蔡春棉，以該偽造之存摺影本作為黃聰郎貸款之財
    力證明，致生損害中信銀行對於貸款核放審查判斷之正確性
    。另於「一般貸款申請書暨客戶基本資料表」上填載黃聰郎
    之聯絡電話為0000000000號，蔡春棉因此撥打上
    揭行動電話與黃聰郎進行照會程序，而於方寶貴所送交之貸
    款申請書上填寫黃聰郎目前任職「諾克眼鏡公司店長」、「
    年薪一百五十萬元」等不實資料，致使不知情之中信臺南分
    行徵信人員周侑增亦依據上開貸款申請書所載不實資訊，撥
    打諾克眼鏡公司登記使用之0000000000號市內電
    話，因不詳之公司人員誆稱黃聰郎外出拜訪客戶，遂再打前
    揭行動電話，而與黃聰郎進行徵信手續，並因對方稱其在弘
    隆汽車商行有插股投資，故每月有分紅收入，而誤信該華南
    銀行存摺之匯款紀錄及貸款申請書上所載資料為真，致中信
    臺南分行核貸人員王耀賞陷於黃聰郎具有清償貸款能力之錯
    誤，於同年八月十六日核准貸款三百三十萬元，該行並於同
    年九月十三日將該貸款匯入黃聰郎所有之中信銀行0000
    00000000號帳戶內，先代償前貸款二百五十三萬零
    四百八十四元予板橋商業銀行後，尚有餘額七十六萬九千五
    百十六元，方寶貴在同年月十七日將購屋之土地權狀及黃聰
    郎上揭中信銀行存摺交給鄭羽捷，嗣僅繳納一期利息即未再
    繳納，系爭房地乃經中信銀行聲請本院拍賣，而僅售得二百
    二十二萬二千二百二十二元。
二、案經黃聰郎告發由臺灣臺南地方法院檢察署檢察官偵查起訴
    。
    理  由
壹、程序部分：
（一）按被告以外之人於審判外之言詞或書面陳述，除法律有規
      定者外，不得作為證據，刑事訴訟法第一百五十九條固定
      有明文。惟被告以外之人於審判外之陳述，雖不符同法第
      一百五十九條之一至之四之規定，而經當事人於審判程序
      同意作為證據，法院審酌該言詞陳述或書面陳述作成時之
      情況，認為適當者，亦得為證據，同法第一百五十九條之
      五第一項規定甚明。查被告鄭羽捷、鄭丞燿、楊啟佑於準
      備程序時，就周佑增、王耀賞、方寶貴、蔡春棉、陳鴻羿
      等被告以外之人於偵查時之陳述，暨其他書證、物證等證
      明本件犯罪事實之證據方法，表示無意見，被告、檢察官
      亦迄未於本案言詞辯論終結前聲明異議，則依刑事訴訟法
      第一百五十九條之五規定，視為被告已同意援引作為證據
      ，且經本院審酌該等言詞陳述作成時之情況及證據取得過
      程等節，認為上開證據，均有證據能力，可以作為認定事
      實之依據。
（二）按所謂「彈劾證據」，屬英美法之概念（impeachment ev
      idence），係指爭執證人陳述憑信性或證明力之證據，其
      作用僅在於減弱「實質證據」（substantive evidence即
      證明待證事實存否之證據）之證明力，以供法院審判心證
      之參考，尚不得作為認定犯罪事實之基礎。故關於「彈劾
      證據」，其證據能力之限制非如「實質證據」之嚴格，而
      予以相當之緩和，縱使刑事訴訟法第一百五十九條第一項
      所規定不得作為證據之傳聞證據，亦非不得以之作為「彈
      劾證據」。我國刑事訴訟法雖未如日本刑事訴訟法第三百
      二十八條已就「彈劾證據」予以明文規定，但基於刑事訴
      訟發現真實及維護公平正義之功能，在解釋上仍應予以承
      認。故證人於審判外之陳述，雖不符合傳聞法則之例外規
      定，而不能作為認定犯罪事實之證據，但尚非絕對不能以
      之作為「彈劾證據」，以供法院審判心證之參考（最高法
      院九十七年度台上字第六五八五號判決要旨參照）。從而
      ，證人黃聰郎於警詢、偵查中之證詞列為彈劾證據。
貳、實體部分：
甲、有罪部分：
一、訊據被告鄭羽捷固坦承本件房屋貸款係約定以黃聰郎借名方
    式登記，委託土地代書即證人方寶貴辦理，而向中國信託貸
    款三百三十萬元，清償前手貸款及相關費用後，有轉帳二十
    三萬多元給代書方寶貴及領走五十二萬多元之事實，惟矢口
    否認有何上揭犯行，辯稱：本件借名登記辦理房屋貸款黃
    聰郎係知情的，他說是被偷偷辦登記並不實在。黃聰郎確實
    有在九十六年八月二十三日去中國信託臺南分行對保，簽立
    一般貸款申請書暨客戶資料表是八月十日，該銀行王耀賞經
    理核准的時間是同年八月十六日，如果黃聰郎八月十日沒有
    去，王耀賞怎麼可能在同年月十六日做核准。黃聰郎九十
    六年八月二十三日到中國信託臺南分行辦理對保的時候，確
    實知道是辦理房屋貸款，而且有知道金額是三百三十萬元，
    蔡春棉證述辦理的過程當中貸款種類、金額、繳款方式當場
    跟黃聰郎確認過，黃聰郎一直說他去辦對保只是辦所謂的信
    用貸款並不實在。黃聰郎係自己提供弘隆汽車商行匯款的
    不實資料去做核貸的證明。0000000000號這支
    行動電話是黃聰郎留給伊，並不是伊交給黃聰郎，伊即將這
    電話號碼再留給方寶貴代書聯絡之用，方寶貴代書再留給銀
    行，銀行用這個電話跟黃聰郎聯絡，伊也用過這支電話與黃
    聰郎聯絡，告訴他說方寶貴代書要他的基本資料。黃聰郎
    於本件房屋貸款前已陸陸續續向伊借了約十八萬元，伊有時
    將錢寄在鄭丞燿那裡，黃聰郎再去拿，本件貸款撥款後伊又
    給黃聰郎十八、九萬元云云。經查：（一）證人方寶貴於一
    ００年一月十二日本院審理時結證：「（在你的記憶當中，
    在對保的程序過程當中，蔡春棉有無跟黃聰郎解釋整個辦理
    貸款的流程，或是為什麼簽這個借據代表的意義，你在旁邊
    有無聽到？）有的。」、「（你在旁邊確實有聽到？）有的
    ，蔡春棉跟黃聰郎講說是哪一個房子，現在貸款多少，利率
    多少等等都有講。」、「（黃聰郎當場有無表示任何不同意
    的意見？）都沒有。」、「（黃聰郎有無曾經跟你提過他根
    本不是要辦房貸，不是要辦裡房子的過戶？）沒有。」、「
    （從你接到這個辦理房屋貸款跟過戶的個案，到你接到檢察
    官以被告身份傳訊你這一段時間，黃聰郎有無跟你反應過他
    沒有要買房子或他沒有要辦房屋貸款這件事情？）沒有。」
    ；同日證人蔡春棉亦結證：「（你看到這一份申請書的時候
    ，上面的手機已經有填載了？）是的。」、「（你有打電話
    問黃聰郎？）因為我會拿到申請書要跟黃聰郎確認。」、「
    （你有打電話問黃聰郎，他說他有簽名，所以你才蓋上這個
    章？）是的，因為基本資料表一般就是先送給公司審核，在
    對保的時候，才會麻煩客戶拿著身份證正本確認身份。」、
    「（你看到這一份申請書的同時，並不會那麼詳細的確認客
    戶的身份，只是根據申請書上面所顯現出來的一些資料去做
    基本的查詢？）是的。」、「（照你講的，要到對保才能核
    對客戶確實的身份？）是的，而且要本人及身份證正本。」
    、「（你說你有打申請資料這個電話跟黃聰郎本人確認，他
    說他有在上面簽名？）是的。」、「（你當時有無問黃聰郎
    ，他寫這份申請書的目的是什麼？）我們會問黃聰郎說是不
    是有買一間房子要辦貸款。」、「（你在辦理這個個案對保
    的程序當中，黃聰郎是否知道他要辦理0000000元的借款這
    件事情？）我一定有告知，而且有跟黃聰郎確認才請他親自
    簽名。」、「（黃聰郎是否知道他所辦理的0000000元是做
    房屋貸款之用？）我確定我有告知，我不知道黃聰郎有沒有
    聽進去。」、「（黃聰郎是否知道這0000000元要分多少期
    來繳，每一期要繳多少錢？）我一定有告知一般房屋貸款都
    是20年。」、「（黃聰郎先生在當場有無跟你提出任何的質
    疑說他沒有要辦貸款，或是他沒有要過戶借款之類的？）完
    全沒有。」、「（這個案件你有無印象，你有通知黃聰郎說
    你們要撥款了？）我們的流程，而且我們公司的規定是一定
    要通知的，所以我相信我有做。」、「（你還有無印象，你
    通知黃聰郎的時候，他有無跟你反應說撥什麼款項，他沒有
    借款這樣的回應？）黃聰郎沒有反應給我，他如果有反應給
    我，我們這個案件不會撥款。」、「（如果借款戶有這個質
    疑你就不會撥款？）是的。」等語（見本院卷第八十三、八
    十六、九十六、九十八、九十九、一００頁），足見被告鄭
    羽捷與黃聰郎以借名登記方式，向中信臺南分行辦理房屋貸
    款三百三十萬元，證人蔡春棉於對保時已向黃聰郎說明清楚
    ，另證人蔡春棉對保時有關文件上由黃聰郎親自簽名，黃聰
    郎並不爭執，其中一份同意書黃聰郎在「立同意書人」欄位
    簽名，緊臨該欄位上行載明「立同意書人已詳細閱讀及經個
    別商議及完全瞭解並同意一、四、五、七、十、十三、十七
    項條款及勾選條款」，該條款內就借款匯入黃聰郎於中信台
    南分行立帳000000000000號帳戶、借款抵押不
    動產火險、地震險委託中信臺南分行辦理及前手貸款二百五
    十三萬零四百四十四元由該行直接匯入板信銀行黃復興帳戶
    等等約定事項載明清楚，另一份客戶申貸權利義務確認書黃
    聰郎在「立確認書人簽章」欄位簽名，該確認書上載明貸款
    申請金額三百三十萬元，有該同意書及客戶申貸權利義務確
    認書各一紙在卷可稽（見偵查卷十六第四十九至五十一頁）
    ，故黃聰郎確已知悉被告鄭羽捷以其名義辦理房屋貸款甚明
    ，況黃聰郎告訴方寶貴涉嫌偽造文書、詐欺案件，經檢察官
    以九十八年度偵續字第七四號為不起訴處分確定在案，該案
    處分理由略謂：「．．．調閱之前開對保文件，借據及客戶
    申貸權利義務確認書上均明確載明本件貸款金額為三百三十
    萬元，而同意書上亦記載撥付貸款後將先行清償前手黃復興
    之貸款等字樣，核與證人蔡春棉證述相符，則依社會常情觀
    之，告訴人申辦本件貸款時已年屆四十九歲，當已具備相當
    之社會歷練及常識，縱使告訴人確係誤信黃文惠等人所稱欲
    辦理『信用貸款』之詞，按常理推斷，亦應知悉簽署銀行貸
    款文件前須詳閱其上條款，尤其定會確認貸款金額正確與否
    ，然告訴人卻在完全未審閱貸款金額及文件內容，心中起疑
    或不解亦未向銀行人員詢問之情況下便於文件上簽名，此舉
    顯與常情相違」等語，有上揭不起訴處分書在卷可稽，檢察
    官似亦認本件黃聰郎難以諉為不知係房屋貸款，復查無積極
    證據足認方寶貴係以信用貸款誆稱房屋貸款詐騙。益徵被告
    鄭羽捷確與黃聰郎談妥以借名登記方式就系爭房地辦理房屋
    貸款無誤。（二）證人黃聰郎於本院一００年一月十二日審
    理時結證稱伊係要辦理信用貸款五萬元等情（見本院卷第一
    一二頁），惟其於九十七年二月十八日警詢初供時供稱：「
    （．．．黃文惠說該房屋他要，但信用不好，所以才用我名
    下購買，並要包10萬或20萬給我，並將欠「和鑫當鋪」錢抵
    銷，．．．」；同年九月十八日偵查中則供稱：「．．．
    96.08.23黃文惠叫楊啟佑帶我去府前路的中國信託辦信用貸
    款70萬元，．．．」；九十八年十一月十日偵查中另供稱：
    「．．．我從頭到尾只知道要辦信用貸款2萬元，．．．」
    等語（見偵查卷四第八頁、偵查卷十第三頁、偵查卷十七第
    七十二頁），證人黃聰郎所稱信用貸款數額前後供述差異頗
    大，果真辦理信用貸款，已有疑問。另證人黃聰郎於本院同
    日審理時結證：「（你是否知道一般人到銀行就可以辦理信
    用貸款？）知道。」、「（你要辦理信用貸款，你又提供從
    91年到96年只有進、出一次金額是20000多元的存摺要去辦
    理信用貸款，你不會覺得很離譜嗎？）因為我要辦的時候，
    我晚上還有工作。」、「（但是你剛才說你提供身份證、健
    保卡、華南銀行存摺，沒有其他的資料了？）是的。」、「
    （你既然是要辦理信用貸款，不管你是要借2萬、5萬、70萬
    元，起碼你要給銀行感覺到你的信用不錯，你的出入狀況不
    錯，這是人之常情？）是的，我知道。」、「（你既然會拿
    華南銀行從91年開戶到96年，將近6年的時間只有進出一次
    20000多元的存摺去辦理信用貸款，你不會覺得這樣太離譜
    嗎？）因為我要辦的是50000元，不是要辦其他金額。」等
    語（見本院卷第一０七、一一０至一一一頁），互核黃聰郎
    未經偽造之上揭華南銀行帳戶顯示九十一年三月二十五日存
    入一百元開戶、同年四月八日存入二萬一千八百元、同年月
    十一日提領二次共二萬十四元、同年月十二日提領一千八百
    元、同年六月二十一日存入二元、同年十一月七日存入二百
    元、同年月九日提領二百元，餘額剩八十八元，自此該帳戶
    迄九十六年間交給被告鄭羽捷均無存提紀錄，此有華南銀行
    九十八年十月二十六日（九八）華仁德字第一四九號函附黃
    聰郎上揭帳戶存款往來明細表暨對帳單在卷可憑（見偵查卷
    十七第二十六、三十頁），黃聰郎既明知信用貸款，只要自
    己信用不錯，任何人均可自行前往銀行申辦，惟其竟指稱係
    以上揭餘額八十八元且僅有一次二萬一千八百元存款紀錄，
    復四年餘未有存支之帳戶，持以申辦信用貸款，亦無任何財
    力證明，顯見其一再指稱辦理信用貸款乙事係臨訟杜撰。（
    三）證人黃聰郎於本院一００年一月十二日審理時結證稱：
    「（〈提示『一般貸款申請書暨客戶基本資料表』及借據〉
    請問客戶基本資料表上面，哪一些文字是你的筆跡？）我有
    填到的只有我的姓名。」、「（你的姓名總共有4個欄位，
    左上角、左下角、右下角？）是的，就只有姓名而已。」、
    「（左上角也是嗎？）是的。」、「（弘隆汽車商行的名片
    是誰交給你的？）鄭羽捷他拿給我的。」、「（鄭羽捷交那
    張名片給你做什麼？）鄭羽捷就是叫我辦信用貸款，然後把
    名片背起來要辦信用貸款比較好辦。」等語（語見本院卷第
    一０五、一一五頁），同日證人方寶貴結證：「（〈提示97
    年他字第374 號即偵二卷第11頁客戶基本資料表提示並告以
    要旨〉這是一般貸款申請書暨客戶基本資料表，你剛才講的
    第一次是不是填寫資料的這一次？）是的。」、「（請你看
    一下申請表左下角的時間是96年8月10日，你確認是這一次
    嗎？）是的。」、「（你印象中，你這一次是跟誰去？）我
    在中國信託商業銀行等黃聰郎及楊先生〈楊啟佑〉一起來。
    」、「（當時進去的時候，黃聰郎他知不知道他要去辦理什
    麼樣的事情？）我是認為黃聰郎知道，因為我拿貸款申請書
    給他簽，他也都沒有異議。」；同日證人蔡春棉亦結證：「
    （你有無幫黃聰郎先生在這一份申請書上面填寫任何的文字
    在上面？）我想是有的，但是我沒有印象我是寫哪一部份，
    因為我們如果拿到文件，我們會依上面的電話再打電話跟客
    戶確認，把沒有寫的部分我們會補上去，但是我們都是經過
    跟客戶確認以後才填上去。」、「（你們一般的處理方式是
    這樣子，你看到申請書如果有些不足的，你會打電話跟客戶
    確認？）是的。」、「（你看到的電話是哪一支電話，是不
    是申請書第5、6 行有一支手機0912那支電話？）是的。」
    、「（你看到這一份申請書的時候，上面的手機已經有填載
    了？）是的。」、「（你說你有打申請資料這個電話跟黃聰
    郎本人確認，他說他有在上面簽名？）是的。」、「（申請
    的時間是96年8月10日，你剛講說你收到這份申請書基本資
    料填好後就會往上級送？）是的。」、「（我看到對保時間
    是96年8月23日大約隔了13天，你還有無印象，你是什麼時
    候接到你們公司的上層回覆說這個案件可以做？）應該有調
    閱我們公司資料，有一份批覆書上面有核准日期。」、「（
    上面我看到是核予貸款，餘如徵信意見辦理，經理王耀賞？
    ）是的。」、「（你把這份申請書往公司上層送了以後，公
    司到最後的決定就是照你剛才講的，他在96年8月16日批覆
    准予這一件的貸款？）是的。」、「（你得到這個訊息之後
    ，是不是就有約黃聰郎來你們銀行辦理對保的手續？）是的
    。」等語（見本院卷第八十一、九十五、九十六、九十八、
    九十九頁），再參以證人即中信臺南分行法務周侑增於偵查
    中結證有打資料上的0000000000號電話，撥通之
    後有一位男生接的，他自稱是黃聰郎，身份確認後再核對資
    料，伊還有問購屋動機，對方說是要跟父母親居住，對方還
    說他在弘隆汽車商行有插股，每個月有分紅利等情（見偵查
    卷十六第一一二、一一三頁），是黃聰郎證稱一般貸款申請
    書暨客戶基本資料表確係其親自簽名，與證人方寶貴所證九
    十六年八月十日向中信臺南分行送交本件一般貸款申請書暨
    客戶基本資料表時，黃聰郎有到場等情相符，證人蔡春棉收
    到一般貸款申請書暨客戶基本資料表後即依上面所載000
    0000000號電話進行確認，經確認後即送上級核准後
    ，再以該電話聯絡對保，九十六年八月二十三日黃聰郎亦確
    實到中信臺南分行對保確認身分，苟黃聰郎未持用上揭電話
    ，何以知悉九十六年八月二十三日前往中信臺南分行對保？
    再者，黃聰郎亦供稱弘隆汽車商行的名片是鄭羽捷交給伊，
    鄭羽捷就是叫伊把名片背起來要辦信用貸款比較好辦等情，
    核與中信臺南分行法務周侑增證稱打0000000000
    號電話，與自稱黃聰郎男子通話，他說在弘隆汽車商行有插
    股，每個月有分紅利等情相符，益徵本件辦理貸款時黃聰郎
    確有持用0000000000號行動電話。（四）被告鄭
    羽捷一００年六月二十二日於本院審理時以證人身分結證其
    係諾克眼鏡公司股東，被告鄭丞燿係負責人，但都沒有管店
    務，實際經營者係渠所僱用之店長及店員等語；同日以被告
    身分供稱：「（弘隆汽車分行的負責人陳鴻羿你是否認識？
    ）我認識。」、「（98年當時，陳鴻羿講認識你6、7年了？
    ）沒錯。」、「（陳鴻羿筆錄講的不太清楚，請問說你賣一
    台車給他，後來被判無罪是什麼事情？）因為我待在銀行的
    時候有配合行銷公司，行銷公司說他那邊有權利車問我有無
    朋友要買，因為陳鴻羿是做車行又跟我認識這麼久。」、「
    （你透過行銷公司介紹權利車給弘隆汽車分行，造成警察來
    查辦弘隆汽車分行？）是的。」等語（見本院卷第一八四、
    一八五、二０四頁），參以證人陳鴻羿即弘隆汽車修護廠負
    責人於偵查中結證其係弘隆汽車負責人，認識黃文惠六、七
    年，曾有買賣汽車，惟卷附周侑增庭呈的弘隆汽車名片不是
    伊印的，黃聰郎伊並不認識等情（見偵查卷十七第七十一頁
    ），故被告鄭羽捷就諾克眼鏡公司及弘隆汽車修護廠之相關
    資料知之甚稔，而黃聰郎則與此二公司行號毫無關係，黃聰
    郎為本件貸款提出與此相關之資料，顯係由被告鄭羽捷一手
    策劃，黃聰郎分工完成，雖事後二人互相推諉卸責，被告鄭
    羽捷辯稱0000000000號非伊提供，黃聰郎之華南
    銀行關於弘隆汽車商行偽造匯款及任職諾克眼鏡公司之資料
    均與之無關，黃聰郎亦陳述沒有使用0000000000
    號，並不知其華南銀行有關於弘隆汽車商行偽造之匯款，諾
    克眼鏡公司之資料亦非其提供云云，然觀證人方寶貴於九十
    八年十月十三日偵查中結證卷附一般貸款申請書暨基本資料
    表上所載之0000000000號電話，是黃文惠提供，
    說是黃聰郎在使用等語（見偵查卷十六第一一三頁），嗣經
    證人蔡春棉憑此電話確認黃聰郎身分並邀約出面對保及交付
    貸款存簿，另證人周侑增亦憑此電話確認其任職及收入狀況
    ，一如前述，益徵被告鄭羽捷及黃聰郎為謀取本件房屋貸款
    扣除前手貸款之餘額無誤，從而，取得本件貸款七十六萬九
    千五百十六元後，僅繳交一期本息攤還款項後，即未再繳交
    ，嗣由證人方寶貴礙於與中信臺南分行職員之情面代繳二期
    ，此有證人周侑增、方寶貴於偵查中結證明確及黃聰郎中信
    銀行存款交易系統歷史交易查詢報表在卷可參（見偵查卷十
    六第一一二、一一三頁、本院卷第一六三頁）。（五）被告
    鄭羽捷、黃聰郎將黃聰郎華南銀行帳號000000000
    000號帳戶活期儲蓄存款存摺影本，提出於中信臺南分行
    ，該影本內載有自九十四年七月五日起至九十六年六月五日
    止，由弘隆汽車商行分二十四筆，每筆六萬至八萬餘元不等
    之金額匯入，核與華南銀行九十八年十月二十六日（九八）
    華仁德字第一四九號函附黃聰郎上揭帳戶存款往來明細表暨
    對帳單內容不符，有該函及對帳單在卷可憑（見偵查卷十七
    第二十六、三十頁），上揭載有弘隆汽車商行匯款之存摺顯
    係被告鄭羽捷、黃聰郎偽造後，再影印提出使用，有該偽造
    之存摺影本五紙在卷可稽（見偵查卷十六第五十四至五十八
    頁）。另被告鄭羽捷於本院一００年六月二十二日審理時供
    稱黃聰郎並未在諾克眼鏡公司任職，但伊有時會約他在諾克
    眼鏡見面等語（見本院卷第一九九頁），被告鄭羽捷與鄭丞
    燿即係該公司最大持股股東，顯係被告鄭羽捷提供諾克眼鏡
    公司之背景資料作為黃聰郎收入證明，黃聰郎乃向中信臺南
    分行冒稱任職該公司店長，以符合貸款徵信標準。再者，證
    人蔡春棉於本院一００年一月十二日審理時結證本件一般貸
    款申請書暨客戶基本資料表上關於諾克眼鏡公司之資料係伊
    填記後，併同借據內容，均向黃聰郎逐一說明後，黃聰郎才
    簽名等情（見本院卷第一０二頁、一０三頁），足見對保時
    證人蔡春棉有持一般貸款申請書暨客戶基本資料表及借據在
    黃聰郎面前向其說明後再由其簽名，觀之一般貸款申請書暨
    客戶基本資料表及借據上黃聰郎之簽名字跡平和，其筆順亦
    無匆促潦草之勢，其簽字前自有餘暇流覽上揭文件內容，苟
    不予審閱逕予簽名，衡情必已默認文件內容，故貸款申請書
    上所載其係諾克眼鏡公司店長等相關資料，顯經黃聰郎首肯
    冒用，以利本件貸款之遂行。（六）被告鄭羽捷及黃聰郎以
    黃聰郎之偽造華南銀行存款簿及假冒諾克眼鏡公司店長向中
    信臺南分行辦理房屋抵押貸款，致該銀行職員蔡春棉、周侑
    增、王耀賞等人陷於錯誤而准予核貸撥款，參以證人周侑增
    、王耀賞偵查中均結證如果知道黃聰郎這二項資料造假，徵
    信即無法通過，就不會准其貸款等情（見偵查卷十六第九七
    、一一三頁），益證被告鄭羽捷及黃聰郎確因將不實之核貸
    條件事實呈送中信臺南分行，使該銀行陷於錯誤准予貸款，
    應可認定。（七）綜上，被告鄭羽捷所辯除主張黃聰郎配合
    其辦理本件房屋貸款等情可信外，其餘均係卸責之詞，委不
    足採，此外，並有一般貸款申請書暨客戶基本資料表、借據
    、同意書、客戶申貸權利義務確認書、偽造黃聰郎華南銀行
    存摺、黃聰郎中信臺南分行000000000000號帳
    戶歷史交易查詢報表在卷可稽（見偵查卷十六第八、九、四
    十九至五十八、本院卷第一六三頁），事證明確，其犯行應
    可認定。
二、按影印，其與抄寫或打字者不同，不單是原本之內容，即連
    其形式、外觀，亦一筆一劃，絲毫無差地重複出現。其於吾
    人實際生活上可替代原本，被認為具有與原本相同之社會機
    能與信用性（憑信性）。故在一般情況下可予通用，而視其
    為原本作成名義人直接所表示之意思內容，成為原本制作名
    義人所作成之文書，自非不得為刑法偽造文書罪之客體。核
    被告鄭羽捷所為，係犯刑法第二百十六條、第二百十條之行
    使偽造私文書罪、第三百三十九條第一項之詐欺取財罪。被
    告鄭羽捷偽造私文書之行為，係行使偽造私文書之低度行為
    ，不另論罪。被告鄭羽捷與黃聰郎就上揭犯行，有犯意聯絡
    、行為分擔，均為共同正犯。被告鄭羽捷所犯行使偽造私文
    書、詐欺取財犯行，係緊密實行，雖其行使偽造私文書之時
    地與犯詐欺取財之時地，在自然意義上非完全一致，然二者
    仍有部分合致，且犯罪目的單一而難以割裂，依一般社會通
    念，認應評價為一罪方符合刑罰公平原則，如予數罪併罰，
    反有過度處罰之疑，與人民法律感情亦未契合；是於牽連犯
    廢除後，適度擴張一行為概念，認此情形為一行為觸犯數罪
    名之想像競合犯，方屬適當（最高法院九十七年度台上字第
    一八八０號判決可資參照）。準此，被告鄭羽捷所犯行使偽
    造私文書罪、詐欺取財罪係一行為觸犯數罪名，屬想像競合
    犯，應從一重之行使偽造私文書罪處斷。被告鄭羽捷利用方
    寶貴為行使偽造私文書等行為，惟該人並不知情，無犯罪之
    認識，被告鄭羽捷應成立該等罪之間接正犯。爰審酌被告鄭
    羽捷犯罪動機、素行、所生損害、本件詐得款項迄今均未能
    清償及其犯後態度不佳毫無悔意等一切情狀，量處如主文所
    示之刑。據上審酌，本院認檢察官之求刑過重，附此敘明。
    末查，偽造黃聰郎華南銀行帳號000000000000
    帳戶活期儲蓄存款存摺內頁影本五紙，係共犯黃聰郎所有，
    且供共同犯罪所用，一如前述，依法宣告沒收。至於上揭偽
    造存摺之原本未扣案，下落不明，復非違禁物，爰不為沒收
    之諭知，附此敘明。
乙、無罪及不另為無罪之諭知部分：
一、公訴意旨另略以：上揭事實被告鄭丞燿、楊啟佑亦基於共同
    意圖為自己不法之所有之詐欺取財及偽造文書之犯意聯絡與
    被告鄭羽捷為之（另送交中信臺南分行之「一般貸款申請書
    暨客戶基本資料表」上填寫黃聰郎目前任職「諾克眼鏡公司
    店長」、「年薪一百五十萬元」等不實資料〈諾克眼鏡公司
    負責人為被告鄭丞燿〉，致使不知情之中信臺南分行徵信人
    員周侑增亦依據上開貸款申請書所載不實資訊，撥打諾克眼
    鏡公司登記使用之0000000000號〈由被告楊啟佑
    親自辦理申請使用〉市內電話，另外鄭丞燿並命楊啟佑陪同
    黃聰郎、鄭羽捷與方寶貴於九十六年八月二十三日至中信臺
    南分行辦理對保手續），被告鄭羽捷等人於取得該筆貸款後
    不僅未將銀行撥入之貸款交給黃聰郎，且僅繳納一期利息即
    未再繳納，系爭房地嗣後雖經中信銀行聲請本院拍賣，然僅
    售得二百二十二萬二千二百二十二元，嗣因黃聰郎收到臺南
    市稅捐稽徵處來函催繳買賣系爭房地之契稅而至中信臺南分
    行進行查證，始知受騙。因認被告鄭丞燿、楊啟佑涉犯刑法
    第二百十六條、第二百十條之行使偽造私文書罪嫌、第三百
    三十九條第一項之詐欺取財罪嫌。被告鄭羽捷另對黃聰郎涉
    犯第三百三十九條第一項之詐欺取財罪嫌。
二、公訴人上開所認，無非被告鄭羽捷、鄭丞耀、楊啟佑之供述
    ；證人黃聰郎、方寶貴、蔡春棉、陳鴻羿、周侑增、王耀賞
    之證述；及華南銀行仁德分行九十八年十月二十六日（九八
    ）華仁德字第一四九號函、方寶貴交給中信臺南分行行員蔡
    春棉之告訴人黃聰郎華南銀行存摺影本、九十六年六月至九
    十七年七月間0000000000號行動電話申請人資料
    、貸款申請書、本院九十七年度拍字第九號系爭房地拍賣裁
    定拍賣及相關拍賣文件、弘隆汽車商行名片正反面影本、諾
    克眼鏡公司臺南市政府營利事業登記證、諾克眼鏡公司之0
    000000000號市內電話申請資料為主要論據。
三、按犯罪事實應依證據認定之，無證據不得認定其犯罪事實；
    又不能證明被告犯罪，應諭知無罪之判決，刑事訴訟法第一
    百五十四條第二項、第三百零一條第一項分別定有明文。所
    謂犯罪事實之證據，係指足以認定被告確有犯罪行為之積極
    證據而言，該項證據且須適合被告犯罪事實之認定，始得採
    為斷罪資料。又按無論直接或間接證據，其為訴訟上之證明
    ，須通常一般之人均不致有所懷疑，而得確信其為真實之程
    度者，始得據為有罪之認定，有最高法院二十九年上字第三
    一○五號、五十三年台上字第二七五○號判例足資參照。又
    認定不利於被告之事實，須依積極證據，苟積極證據不足為
    不利於被告事實之認定時，即應為有利於被告之認定，更不
    必有何有利之證據。再事實之認定，應憑證據，如未能發現
    相當證據，或證據不足以證明，自不能以推測或擬制之方法
    ，為裁判基礎；訴訟上用以證明事實之證據，須於通常一般
    人均不致有所懷疑，而得確信其真實之程度，始得據以為有
    罪之認定，倘其證明未達此一程度，而有合理之懷疑存在，
    致無從為有罪之確信時，即應為無罪之判決（最高法院三十
    年上字第八一六號、四十年台上字第八六號、七十六年度台
    上字第四九六八號判例參照）。
四、訊據被告鄭丞燿、楊啟佑堅詞否認有何上揭之犯行，被告鄭
    丞燿辯稱：伊沒有經營諾克眼鏡公司，並沒有在管事情，僅
    係登記負責人兼股東，黃聰郎並沒有向伊借錢，係鄭羽捷將
    要給黃聰郎的錢寄在伊那裡，黃聰郎再去拿，本件貸款伊並
    不清楚；被告楊啟佑固坦承受託申辦市內電話000000
    0000號及陪黃聰郎到中國信託與代書會晤辦理本件貸款
    等情，惟辯稱上揭電話的申辦並非為貸款，事實上也沒有必
    要去移機，銀行不需要去審核電話申裝的名義人，是不是跟
    營利事業登記上一樣的；另黃聰郎說他不知道房貸的事情，
    但是房貸要經過銀行的人員、代書、房子的賣方、到最後地
    政的部分，經過這麼多人他怎麼可能不知道，鄭羽捷與黃聰
    郎房貸的事情，真相到底是如何，伊根本不知情等語。經查
    ：（一）告訴人黃聰郎告訴被告鄭丞燿涉嫌重利及恐嚇罪嫌
    部分業經檢察官為不起處分確定在案，有臺灣臺南地方法院
    檢察署檢察官九十八年度偵續字第七十四號不起訴處分書在
    卷可稽，此部分處分理由略謂：「(一)告訴人並未向和鑫當鋪
    借款乙節，業經證人即和鑫當鋪負責人陳嘉雄於警詢時陳述
    甚詳，且經臺南市警察局第四分局於九十七年四月十七日持
    臺灣臺南地方法院法官核發之搜索票至和鑫當鋪進行搜索，
    並未發現告訴人所稱之借款單據等與本件相關應扣案之證物
    ，此有扣押筆錄一紙在卷可考，是被告鄭丞燿是否涉有重利
    犯嫌即非無疑。(二)經函詢臺南縣警察局歸仁分局是否受理告
    訴人報案，經該分局函覆九十七年五月間並未受理告訴人報
    案，有該分局九十八年一月九日南縣歸警偵字第０九七００
    二０七五五號函在卷可據，況告訴人又無法舉出診斷證明書
    以證明其所受之傷害，是此部分除告訴人片面之指訴外，並
    無其他之積極證據足資證明所言為真，揆諸前揭法條及判例
    要旨，自難僅憑告訴人片面之指訴具入被告鄭丞燿於罪，其
    罪嫌應認尚有不足。」等語，顯見告訴人指稱向和鑫當鋪借
    款云云，已屬不能證明。（二）證人方寶貴於一００年一月
    十二日本院審理時結證：「（當初被告鄭羽捷（原名黃文惠
    ）之前委託你的時候，他是怎麼跟你講要請你辦理過戶及貸
    款的事情？）因為黃文惠小姐是跟原屋主買房子的時候，是
    他們自行認識過來委託我辦理，因為黃文惠說他的信用條件
    沒有那麼好，所以他要寄名登記在他的朋友名下，我說這樣
    也可以，只要雙方都可以就好了。」、「（你當初的認知所
    接收到的訊息是寄名登記？）是的，房子是黃文惠小姐買的
    。」、「（當初被告鄭羽捷跟你講說他要借名或是寄名登記
    時，有無跟你講登記的對象是誰？）有的，黃聰郎，因為黃
    文惠小姐要提供身份證影本給我們。」、「（你有無跟黃聰
    郎先生見過面？）有的。」、「（在你的印象當中，你曾經
    跟黃聰郎見過幾次面？）3次面。」、「（你是否記得是在
    什麼地方在什麼時機、狀況之下見面？）記得，3次都在中
    國信託商業銀行，第一次是帶黃聰郎去寫申請書。」、「（
    你剛才說被告鄭羽捷他要登記在黃聰郎先生的名下，這件事
    情黃聰郎是否知道？）我是認為黃聰郎知道，因為不知道的
    話，他為什麼會來中國信託商業銀行。」、「（黃聰郎有來
    中國信託商業銀行，所以你認為他知道？）是的，因為我認
    為他們本來就都知道。」、「（你認為他們是誰？）黃文惠
    小姐跟黃聰郎。」、「（你說結清當天是在96年9月13日，
    可是我看結清有一個是520000元是96年9月17日，到底結清
    當天是96年9月13日還是96年9月17日？）這個期間撥款之後
    ，我們還有一個代償的程序，他不能馬上領到錢，還要等對
    方銀行拿到清償證明，中國信託商業銀行才會撥餘款下來，
    所以時間會有幾天落差。」、「（最後1張是96年9月17日有
    領一筆526000元是被告鄭羽捷他領走？）是的。」、「（你
    剛講的結清就是這一天，你跟黃聰郎的碰面的時間就是這一
    天？）是的。」、「（那一天已經5、6點了，下班時間蠻擁
    擠的，當時黃文惠小姐的車子到達他下車後，我就把所有的
    東西交給黃文惠小姐。」、「（所有的東西是哪一些？）權
    狀、印章、契稅單、公契全部都還給黃文惠小姐。」、「（
    為什麼會交給黃文惠小姐呢？）因為買的人是黃文惠小姐，
    但是我有要求黃聰郎也要來，所以黃聰郎也有來。」、「（
    黃聰郎在什麼位置？）車子過來後，黃文惠小姐下車，但是
    黃聰郎沒有下車，我就交給黃文惠小姐，我跟黃聰郎點個頭
    ，他也跟我點個頭，我們就走了。」、「（你在把相關資料
    交給黃文惠小姐的時候，黃聰郎有在現場，他沒有下車，他
    有看到你交這些東西給黃文惠小姐？）是的。」、「（你還
    有跟黃聰郎打招呼，他也有跟你回應？）是的，點個頭，大
    家致意一下想說整個都完成了。」等語（見本院卷八十至八
    十二、八十四至八十五頁），本件房屋貸款確係被告鄭羽捷
    約定以黃聰郎借名方式登記，委託土地代書即證人方寶貴辦
    理甚明。（三）被告鄭羽捷一００年六月二十二日於本院審
    理時以證人身分結證其係諾克眼鏡公司股東，被告鄭丞燿係
    負責人，但都沒有管店務，實際經營者係渠所僱用之店長及
    店員，該店使用電話係委託被告楊啟佑申辦，被告楊啟佑也
    沒有在諾克眼鏡公司上班等語（見本院卷第一八四、一八五
    頁），參以裝機於臺南市○○區○○路三七六號之一（即諾
    克眼鏡公司店址）之市內電話0000000000號，係
    被告楊啟佑於九十五年十一月十三日受被告鄭羽捷之母鄭金
    蓮之託申辨，該申請書上之聯絡人係載黃文惠（即鄭羽捷）
    ，繼於九十六年七月九日再由被告楊啟佑受託將上揭電話用
    戶變更為諾克眼鏡公司，有中華電信市○○路業務租用異動
    申請書二紙在卷可參（見偵查卷十七第十八、二十一頁），
    是被告鄭羽捷確係諾克眼鏡公司投資者，且對該公司狀況亦
    甚明瞭，自能提供黃聰郎貸款申請所需關於任職於諾克眼鏡
    公司之資料。再者，證人方寶貴於本院一００年一月十二日
    審理及九十八年十月十三日偵查中均結證卷附一般貸款申請
    書暨基本資料表上所載之0000000000電話，是黃
    文惠提供，說是黃聰郎在使用，我本人沒有打過這支電話等
    語（見偵查卷十六第一一三頁、本院卷第八十八頁背面），
    另證人蔡春棉於本院一００年一月十二日審理時結證：「（
    你有無幫黃聰郎先生在這一份申請書上面填寫任何的文字在
    上面？）我想是有的，但是我沒有印象我是寫哪一部份，因
    為我們如果拿到文件，我們會依上面的電話再打電話跟客戶
    確認，把沒有寫的部分我們會補上去，但是我們都是經過跟
    客戶確認以後才填上去。」、「（你們一般的處理方式是這
    樣子，你看到申請書如果有些不足的，你會打電話跟客戶確
    認？）是的。」、「（你看到的電話是哪一支電話，是不是
    申請書第5、6行有一支手機0912那支電話？）是的。」、「
    （你看到這一份申請書的時候，上面的手機已經有填載了？
    ）是的。」等語（見本院卷第九十五、九十六頁），另證人
    周佑增於偵查中結證依一般貸款申請書暨客戶基本資料表所
    示諾克眼鏡公司市內電話0000000000號，與黃聰
    郎聯絡，該公司接聽之小姐稱其不在，乃改打資料上的00
    00000000號電話，撥通之後有一位男生接的，他自
    稱是黃聰郎，身份確認後再核對資料，伊還有問購屋動機，
    對方說是要跟父母親居住，對方還說他在弘隆汽車商行有插
    股，每個月有分紅利等情（見偵查卷十六第一一二、一一三
    頁），足見證人蔡春棉係依被告鄭羽捷所提供之00000
    00000號行動電話聯絡，取得黃聰郎任職諾克眼鏡公司
    之資料，再由證人周侑增據此資料進行徵信甚明。故除諾克
    眼鏡公司之負責人係被告鄭丞燿，該公司電話由被告楊啟佑
    受託申辦之二項事實外，並無任何證據證明渠二人提供00
    00000000號行動電話、0000000000市內
    電話及諾克眼鏡公司相關資料給黃聰郎、鄭羽捷或方寶貴。
    （四）證人黃聰郎於本院一００年一月十二日審理時結證稱
    其所有之上揭華南銀行存摺係交給被告鄭羽捷，弘隆汽車商
    行的名片是給存摺後，被告鄭羽捷拿給伊，並要伊把名片上
    的資料背熟等語（見本院卷第一一四、一一五頁），參以證
    人陳鴻羿即弘隆汽車修護廠負責人於偵查中結證其係弘隆汽
    車負責人，認識黃文惠六、七年，曾有買賣汽車等情，互核
    被告鄭羽捷於本院一００年六月二十二日審理時供稱：「（
    弘隆汽車分行的負責人陳鴻羿你是否認識？）我認識。」、
    「（98年當時，陳鴻羿講認識你6、7年了？）沒錯。」、「
    （陳鴻羿筆錄講的不太清楚，請問說你賣一台車給他，後來
    被判無罪是什麼事情？）因為我待在銀行的時候有配合行銷
    公司，行銷公司說他那邊有權利車問我有無朋友要買，因為
    陳鴻羿是做車行又跟我認識這麼久。」、「（你透過行銷公
    司介紹權利車給弘隆汽車分行，造成警察來查辦弘隆汽車分
    行？）是的。」等語（見本院卷第二０四頁），顯見證人黃
    聰郎所證非虛。從而，被告鄭羽捷於同日審理時亦供稱本件
    房屋貸款約定以黃聰郎借名方式登記乙事，被告楊啟佑、鄭
    丞燿均不知情等語（見本院卷第二０二頁背面至二０三頁）
    ，應可憑信。（五）本件房屋貸款由證人即代書方寶貴辦理
    ，其至中國信託遞交一般貸款申請書暨客戶基本資料表申請
    貸款，嗣由銀行職員蔡春棉進行對保手續，均在該銀行營業
    處所，黃聰郎並完成全部簽章手續，一如前述，被告楊啟佑
    僅單純陪同在場，綜觀全部卷證，並未有證據證明被告楊啟
    佑介入本件房屋貸款，影響黃聰郎簽署貸款文件之意志或該
    銀行核貸之決定。（六）本件被告鄭羽捷係與黃聰郎約定以
    借用黃聰郎名義方式登記，委託土地代書方寶貴辦理，向中
    國信託房屋貸款三百三十萬元乙節，均無證據證明被告鄭丞
    燿、楊啟佑亦欲取得該筆貸款或朋分該筆貸款之證據，衡情
    渠等應無參與本件詐領貸款之動機。（七）黃聰郎與被告鄭
    羽捷係共同涉犯前開論罪科刑之犯行，一如前述，公訴意旨
    認黃聰郎係被告鄭羽捷涉犯前開詐欺取財犯行之被害人，顯
    有誤會。（八）綜上，公訴意旨認被告鄭丞燿、楊啟佑涉犯
    偽造文書、詐欺犯嫌及被告鄭羽捷另涉犯詐欺取財罪嫌，固
    有其論據，然此部分依檢察官所舉證據，既均尚未達到使通
    常一般人均不致有所懷疑，而得確信其為真實之程度，仍有
    合理之懷疑存在，揆諸前開法條規定及判例要旨，尚無法證
    明告發人黃聰郎所述之真實性，仍不得遽認被告鄭丞燿、楊
    啟佑涉犯檢察官所指述之偽造文書、詐欺行為及被告鄭羽捷
    涉犯檢察官所指述之詐欺行為。此外，本院復查無其他積極
    證據足以證明被告鄭丞燿、楊啟佑確有偽造文書、詐欺之犯
    行及被告鄭羽捷確有此部分詐欺之犯行，本於無罪推定原則
    ，被告鄭丞燿、楊啟佑之犯罪自屬不能證明，應均為無罪之
    諭知；被告鄭羽捷此部分涉犯詐欺部分與上揭起訴論罪科刑
    之詐欺部分，有想像競合犯之裁判上一罪關係，爰不另為無
    罪之諭知，附此敘明。
據上論斷，應刑事訴訟法第二百九十九條第一項前段、第三百零
一條第一項，刑法第二十八條、第二百十六條、第二百十條、第
三百三十九條第一項、第五十五條前段、第三十八條第一項第二
款，刑法施行法第一條之一，判決如主文。
本案經檢察官黃淑妤到庭執行職務
中    華    民    國   100    年    7     月    13    日
                  刑事第十一庭  審判長  法  官  鍾邦久
                                        法  官  蔡直青
                                        法  官  包梅真
以上正本證明與原本無異。
如不服本判決應於收受本判後10日內向本院提出上訴書狀，並應
敘述具體理由。其未敘述上訴理由者，應於上訴期間屆滿後20日
內向本院補提理由書狀（均須按他造當事人之人數附繕本）「切
勿逕送上級法院」。
                                        書記官  蔡志賢
中    華    民    國   100    年    7     月    14    日
附錄本案論罪科刑法條：
中華民國刑法第210條
（偽造變造私文書罪）
偽造、變造私文書，足以生損害於公眾或他人者，處5年以下有
期徒刑。
中華民國刑法第216條
（行使偽造變造或登載不實之文書罪）
行使第210條至第215條之文書者，依偽造、變造文書或登載不實
事項或使登載不實事項之規定處斷。
中華民國刑法第339條第1項
（普通詐欺罪）
意圖為自己或第三人不法之所有，以詐術使人將本人或第三人之
物交付者，處5年以下有期徒刑、拘役或科或併科1千元以下罰金
。